【裁判字號】    98,再,17
【裁判日期】    981006
【裁判案由】    損害賠償
【裁判全文】
臺灣高等法院臺中分院民事判決            98年度再字第17號
再 審原 告  甲○○
再 審被 告  元大商業銀行股份有限公司
法定代理人  乙○○
上列當事人間請求損害賠償事件，再審原告對於台灣彰化地方法
院96年度訴字第104號96年10月16日及本院96年度上易字第358
號97年8月27日確定判決，提起再審之訴，本院判決如下：
    主  文
再審之訴駁回。
再審訴訟費用由再審原告負擔。
    事實及理由
一再審原告主張：按當事人發現未經斟酌之證物或得使用該證物
  者，以如經斟酌可受較有利益之裁判者為限，得以再審之訴對
  於確定終局判決聲明不服，民事訴訟法第496條第1項第13款定
  有明文。依台灣彰化地方法院96年度訴字第104號、本院96 年
  度上易字第358號確定判決（下稱原確定判決）之理由，本件
  之爭點在於再審原告就本件放款是否負有實質審查義務？原確
  定判決就此係引用再審被告所頒布之「營業單位組織定位暨業
  務分工制度」、「企金授信作業處理程序」及「授信業務準則
  」等規定，而認定再審原告就本件放款負有實質審查義務。然
  再審原告於98年6月中旬本件判決確定後取得再審被告所頒布
  之「亞太商業銀行一般週轉金貸款辦法」及「亞太商業銀行建
  築貸款辦法」，發現本件貸款甲案即屬該「亞太商業銀行一般
  週轉金貸款辦法」所規定之一般週轉金放款業務。按再審被告
  相對應於「一般週轉金貸款」與「建築貸款」不同特性，分別
  頒布「亞太商業銀行一般週轉金貸款辦法」及「亞太商業銀行
  建築貸款辦法」，該二規定係就「一般週轉金貸款」與「建築
  貸款」不同放款特性為規定。依該「亞太商業銀行一般週轉金
  貸款辦法」規定內容，再審原告就該撥款程序並不負有實質審
  查義務，而原確定判決係將本件貸款甲案誤以為係「亞太商業
  銀行建築貸款辦法」所規定之建築貸款，如再審原告於前程序
  可提出該「亞太商業銀行一般週轉金貸款辦法」，當可受有利
  判決，再審原告提起本件再審之訴，自與民事訴訟法第496條
  第1項第13款規定相符。爰聲明求為判決：(一)原確定判決廢棄
  。(二)再審被告前訴訟程序之訴駁回。
二再審被告則以：按再審原告自80年11月起至95年11月止，即任
  職於再審被告彰化分行之企業金融業務之授信專員，長期辦理
  銀行企金授信業務，自應熟稔再審被告之內部相關業務章則辦
  法規定，否則其如何能符合再審被告之要求，辦理相關授信放
  款業務？故再審原告稱本件判決確定後，於98年6月中旬，始
  取得再審被告內部所頒布之「亞太商業銀行一般週轉金貸款辦
  法」及「亞太商業銀行建築融資貸款辦法」，知有上開規範，
  實屬難能想像上開辦法係再審原告在前訴訟程序事實審辯論終
  結前不知已存在之證物，而於判決確定後始知之證物。又綜觀
  原審確定判決內容，均未將本件貸款之甲案以為係「亞太商業
  銀行建築融資貸款辦法」所規定之建築貸款，故再審原告指原
  確定判決誤認本件貸款為建築融資貸款案件，即顯有誤會，並
  不足以採信；且依據「一般週轉金貸款辦法」第2條規定：「
  本辦法所稱一般週轉金，係指非憑交易行為申貸之營運週轉金
  ，原則上以短期融資方式辦理，如為建立經常性營運資金，得
  以中期融資方式辦理。」惟本件依據「企金專案授信申請書兼
  審核表」所載，係借款人玉樹營造有限公司（下稱玉樹公司）
  因承攬台中縣文化局之「台中縣屯區藝文中心興建工程」案所
  需資金，向再審被告聲請合約金額1.5成以內之融資，故本案
  之借款係屬特定交易行為下之合約融資辦法，與上開「一般週
  轉金貸款辦法」所指非憑交易行為申貸之營運週轉金並不相同
  ，「一般週轉金貸款辦法」自無適用之餘地，則上開辦法縱經
  本院斟酌後，仍不能為再審原告有利之判決甚明。再審原告所
  主張之再審事由，不符民事訴訟法第496條第1項所13款之規定
  ，本件再審之訴應予駁回等語，資為抗辯。
三本件再審原告以發現未經斟酌之證物或得使用該證物者，依民
  事訴訟法第496條第1項第13款之規定，對原確定判決提起本件
  再審之訴。惟按當事人發現未經斟酌之證物或得使用該證物者
  ，以如經斟酌可受較有利益之裁判者為限，得以再審之訴對於
  確定終局判決聲明不服，民事訴訟法第496條第1項第13款定有
  明文。是依上開規定，當事人提起本件再審之訴，以發現未經
  斟酌或得使用之證據為理由者，必以該證據若經斟酌可受較有
  利益之裁判為限。是當事人雖提出其所謂發現未經斟酌之證物
  ，若經斟酌仍不能受較有利之裁判者，自仍不得以之為再審理
  由。
四再審原告主張依其於判決確定後所取得之亞太商業銀行一般週
  轉金貸款辦法及亞太商業銀行建築融資貸款辦法，發現本件貸
  款甲案即屬亞太商業銀行一般週轉金貸款辦法所規定之一般週
  轉金放款業務，依該亞太商業銀行一般週轉金貸款辦法規定內
  容，再審原告就該撥款程序並不負有實質審質義務，而原確定
  判決係將本件貸款甲案誤以為係亞太商業銀行建築融資貸款辦
  法所規定之建築貸款，如再審原告於前程序可提出該亞太商業
  銀行一般週轉金貸款辦法，當可受有利判決。而原確定判決係
  以再審原告為辦理系爭貸款案之企金專員，依再審被告制訂之
  「營業單位組織定位暨業務分工制度」第3條規定，再審原告
  屬於業務部門之企業金融業務組。再審被告制定之「企金授信
  作業小組撥款作業規範」第4條關於各項授信應注意事項之(一)
  融資撥貸基本作業規定：「1.企金業務專員：(2)審核撥貸之申
  請是否符合授信核定條件」；再審被告制訂之「亞太商業銀行
  營業單位各級人員職掌及權責作業辦法」第3條「(二)企金專員
  」之職掌及權責為包括：「11.依授信核准條件徵提及整理授信
  債權文件及擔保品，以確保其正確及完整。13.追蹤現放案件，
  掌握公司營運狀況，確認符合批示條件，並依授信規章，呈報
  信用貶落之案件，以控管自己所轄企金案件品質」；再審被告
  制訂之「企金授信作業處理程序」第2條關於企金授信業務部
  門職掌規定：「(一)授信案核准後，企金業務人員應依批覆條件
  訂妥各項約據及文件…(二)前項文件正本未送達作業小組前不得
  辦理撥款，惟為爭取時效，企金分行於收到文件正本後得先傳
  真作業小組撥款，正本暫由企金授信業務部門保管」；再審被
  告制訂之「授信業務準則」第41條規定：「供作資本性支出之
  中長期放款，應由承貸單位查核其工程進度或實際情形後分批
  核貸」；再審被告制訂之「辦理授信應注意事項」第4條依據
  授信用途辦理各類授信原則之(七)建築融資部分規定：「2.受理
  時應徵取興建計畫、財務計畫、營運計畫書、合建契約書及建
  築執照等文件。7.本項授信應按建造工程進度動用，工程進度
  應由授信戶提供監造人之勘驗記錄或承造人之工程進度證明，
  或由本行會同監造人實地查驗」，足認再審被告主張再審原告
  為經辦系爭貸款案之企金專員，應負責各項申貸條件內容之實
  質審核工作，應可採取。再審原告既就經辦貸款案件負授信實
  質審查工作，自應遵循上開再審被告內部制訂之各項授信規範
  及作業準則。再審被告主張系爭貸款案中甲案第2次撥貸，玉
  樹公司偽以台中縣文化局名義匯款新台幣（下同）172萬7500
  元至再審被告備償專戶，據以申請撥貸5000萬元，再審原告不
  察，玉樹公司套利得逞。就系爭貸款案件審核撥款流程觀之，
  系爭工程契約於94年11月21日簽訂，玉樹公司於94年12月15日
  第1次申請甲案撥貸5000萬元，經辦人員即為再審原告，其簽
  註意見欄記載「擬請准予核撥」，於第1次撥款後5日即94年12
  月20日，玉樹公司第2次申請甲案撥貸5000萬元，經辦人員亦
  為再審原告，其亦於簽註意見欄記載「擬請准予核撥」，玉樹
  公司僅隔5日即再次申請，再審原告如確實依再審被告制訂之
  前述各該授信審查作業規範辦理，核閱系爭工程契約內容，極
  易發現玉樹公司不正常申撥情形。而系爭工程設計階段即預估
  225工作日，台中縣文化局於95年8月11日函再審被告表示，系
  爭工程尚未開工，當無94年12月12日即有第一期估驗款之理，
  再審原告如確實依再審被告制訂之前述各該授信審查作業規範
  辦理，當可發現玉樹公司不正常申撥情形，此時縱無法透過台
  灣銀行查詢實際匯款人，非不得透過詢問業主即台中縣文化局
  是否確實匯款，或要求授信戶提供監造人之勘驗紀錄等方法查
  核，否准玉樹公司當時申請甲案第2次撥貸5000萬元，然再審
  原告率爾核准撥貸，再審原告就甲案第2次撥貸有執行職務之
  疏失，甚為明確為由，判決再審原告應給付再審被告160萬元
  及利息確定。
五依原確定判決上開理由所示，原確定判決認定再審原告應就貸
  款甲案之撥款程序應負實質審查義務係依據再審被告所制定之
  企金授信作業小組撥款作業規範第4 條、亞太商業銀行營業單
  位各級人員職掌及權責作業辦法第3 條、企金授信作業處理程
  序第2 條、授信業務準則第41條、辦理授信應注意事項第4條
  等規定，而非再審原告所謂之亞太商業銀行建築貸款辦法。又
  亞太商業銀行一般週轉金貸款辦法及亞太商業銀行建築貸款辦
  法第1 條分別規定「本件為提供工商業及個人所需一般週轉金
  ，特訂本辦法。」、「貸款對象：依法登記之建築業，一般企
  業及投資興建建築物之個人。」可見亞太商業銀行一般週金貸
  款辦法及亞太商業銀行建築貸款辦法係就客戶聲請貸款一般週
  轉金及建築資金所為之規定，係規範再審被告與客戶貸款之權
  利義務關係，此與再審被告內部授信人員所負撥款程序之審查
  義務無關，亞太商業銀行一般週轉金貸款辦法及亞太商業銀行
  建築貸款自無再審被告內部授信人員就撥款程序有關審查義務
  之規定，因此不能以亞太商業銀行一般週轉金貸款辦法無該規
  定即認再審被告內部授信人員就撥款程序不負實質審查義務。
  再審被告內部授信人員就撥款程序所應負之審查義務，與客戶
  之貸款係屬一般週轉金或建築資金之性質並無不同，故本件縱
  如再審原告所謂「貸款甲案屬一般週轉金放款業務，原確定判
  決誤為建築貸款，本件應適用亞太商業銀行一般週轉金貸款辦
  法」，再審原告依再審被告所制定之企金授信作業小組撥款作
  業規範第4條、亞太商業銀行營業單位各級人員職掌及權責作
  業辦法第3條、企金授信作業處理程序第2條、授信業務準則第
  41條、辦理授信應注意事項第4條等規定，仍應就貸款甲案之
  撥款程序負實質審查義務，再審原告主張其依亞太商業銀行一
  般週轉金貸款辦法之規定，就貸款甲案之撥款程序不負有實質
  審查義務，要無可採。
六再審原告就貸款甲案撥款程序所負之實質審查義務，與其於再
  審程序所提出之亞太商業銀行一般週轉金貸款辦法及亞太商業
  銀行建築貸款辦法無關，故再審原告縱於前訴訟程序提出該一
  般週轉金及建築貸款辦法，經斟酌後仍不能使再審原告受較有
  利益之裁判。從而，再審原告提起本件再審之訴即顯無理由，
  爰不經言詞辯論，以判決駁回之。
七據上論結，本件再審之訴顯無理由，依民事訴訟法第502條第2
  項、第78條，判決如主文。
中    華    民    國    98    年    10    月    6     日
                民事第四庭    審判長法  官  陳蘇宗
                                    法  官  李寶堂
                                    法  官  黃永祥
以上正本係照原本作成。
如對本判決上訴，須於收受判決送達後20日內向本院提出上訴書
狀，其未表明上訴理由者，應於提出上訴後20日內向本院提出上
訴理由書（須按他造人數附具繕本）。
上訴時應提出委任律師為訴訟代理人之委任狀。具有民事訴訟法
第466條之1第1項但書或第2項之情形為訴訟代理人者，另應附具
律師及格證書及釋明委任人與受任人有該條項所定關係之釋明文
書影本。
                                    書記官  陳信和
中    華    民    國    98    年    10    月    7     日
                                                      Ｓ


司法院資訊處製作；財團法人民間司法改革基金會備份。
